【裁判字號】    89,訴,567
【裁判日期】    900924
【裁判案由】    土地所有權移轉登記
【裁判全文】
臺灣雲林地方法院民事判決  八十九年度訴字第五六七號
    原      告  乙○○○
                戊○○
                丁○○
                丙○○
                己○○
    被      告  甲○○
右當事人間請求所有權移轉登記事件，本院判決如左：
    主      文
原告之訴駁回。
訴訟費用由原告負擔。
    事      實
甲、原告方面：
壹、聲明：被告應將坐落雲林縣斗六市○○段三六五號土地面積０．七六八五公頃（
    下稱系爭土地）之應有部分二分之一移轉登記與原告公同共有。
貳、陳述：
一、緣訴外人林瑞東於民國八十二年一月十五日死亡，而原告乙○○○、戊○○、丁
    ○○、丙○○、己○○分別為林瑞東之配偶、子女，依民法第一千一百三十八條
    、第一千一百四十四條規定，原告為訴外人林瑞東之繼承人，自林瑞東死亡時起
    ，開始承受林瑞東財產上之一切權利義務，合先敘明。
二、訴外人林瑞東於六十七年九月二十日與被告甲○○，約定共同出資購買系爭土地
    ，出資額各為二分之一，惟因當時法令之規定（土地法第三十條第一項）禁止農
    地移轉為共有，故訴外人林瑞東將其應有部分信託登記予被告，並約定俟法令開
    放農地移轉成立新共有關係或得辦理分割時，被告即須將訴外人林瑞東之應有部
    分移轉登記予林瑞東。
三、經查，法令是否開放農地移轉成立新共有關係，為客觀上不確定之事實而被告移
    轉二分之一的應有部分予林瑞東之義務是否發生效力，是繫於法令是否開放農地
    成立新共有關係一事，是故，被告移轉約定之應有部分予林瑞東之給付義務，是
    附加有停止條件的。又土地法第三十條禁止移轉成立新共有關係之規定，業已於
    刪除，質是依農業發展條例第十六條第一項可知，農地業已開放得移轉成立新共
    有關係，是被告負擔移轉系爭農地予林瑞東之義務，因該停止條件之成就，已發
    生效力。
四、綜上析陳，原告既為訴外人林瑞東之繼承人，而林瑞東與被告間有合資購買系爭
    土地及請求移轉系爭農地二分之一應有部分之法律關係，故原告依法自得向被告
    請求移轉系爭土地之應有部分二分之一，渠料，迭經原告定期催促被告履行移轉
    登記義務，被告拒不履行，為此提起本訴。
、證據：提出繼承系統表、合資購買土地契約書、存證信函、土地（建物）登記申
    請書影本、台灣雲林地方法院六十六年度民執字第六六一號執行命令（均影本）
    各乙份、土地登記簿謄本二份、戶籍謄本五份、照片十六張為證，並聲請訊問證
    人林福琳、林成章、賴玉敏、林黃虳、林仁慈。
乙、被告方面：
壹、聲明：原告之訴駁回。
貳、陳述：
一、伊根本未與訴外人林瑞東簽訂合資購買土地契約書，雖伊有收到原告寄發之存證
    信函，然因系爭土地確為伊父親林仁慈所購買，故伊拒絕履行。
二、卷附預告登記同意書雖為伊所簽訂，然係因雲林縣斗六市○○段第二六七號土地
    為伊分管取得，因為中部第二高速公路徵收發放補償費，依分管契約約定該補償
    費應由伊領得，然因該筆土地訴外人林瑞東亦為共有人，而原告同意將該筆土地
    徵收費，伊為領取補償費，才簽訂預告登記同意書，詎原告事後未依約給付補償
    費，苟原告依約將補償費交付予伊，伊即願意將系爭土地之應有部分二分之一移
    轉登記。
三、系爭土地之二分之一現為原告占有使用，且同意訴外人林瑞東葬於此處，然此係
    基於親戚情誼才允許，而系爭土地之稅金自始由伊繳納，然系爭土地非原告所稱
    由伊及訴外人林瑞東所合資購買，並信託登記予伊名義。
丙、本院依職權向雲林縣斗六地政事務調取系爭土地買賣相關資料。
    理      由
一、原告起訴主張：訴外人林瑞東與被告於六十七年九月二十日合資購買系爭土地，
    訴外人林瑞東並將其應有部分二分之一信託登記予被告，彼等約定俟法令得辦理
    分割或移轉為共有時，被告即應將該部分辦理移轉登記，而訴外人林瑞東業於八
    十二年一月十五日死亡，原告為林瑞東之繼承人依法自繼承上揭權利，今法令已
    允許農地得移轉成立新共有關係，上開契約之停止條件即已成就，被告依約即應
    履行移轉登記之義務，詎被告竟拒不履行，爰依該契約書第二條約定訴請被告履
    行等語。被告則以：伊並未與訴外人林瑞東訂立合資購買土地契約書，系爭土地
    乃由伊父親林仁慈出資購買登記予伊，雖伊有簽訂卷附之預告登記同意書，然此
    係為領取土地徵收補償費所為，苟原告依約給付，伊即同意履行移轉登記義務，
    又系爭土地之二分之一雖由原告使用，且訴外人林瑞東亦葬於此處，然此係因被
    告礙於親戚情誼才允許，況系爭土地自始均由伊繳納，是系爭土地為伊所為，原
    告之請求無理由等語置辯。
二、經查，原告主張上開事實，固據提出合資購買土地契約書、繼承系統表、戶籍謄
    本、土地登記簿謄本、土地（建物）登記申請書、照片為證，惟為被告所否認，
    並以前詞置辯，是本件首應審究者為原告之被繼承人林瑞東是否與被告訂定信託
    契約。按當事人主張有利於己之事實者，就其事實有舉證之責任，民事訴訟法第
    二百七十七條前段定有明文。所謂舉證係指就爭訟事實提出足供法院對其所主張
    者為有利認定之證據而言，若所舉證據，不能對其爭訟事實為相當之證明，自無
    從認定其主張為真正。又主張法律關係存在之當事人，就該法律關係發生所須具
    備之要件，應先負舉證之責任，原告就其主張之事實，不舉證證明者，被告本無
    須就其抗辯之事實，負舉證之責任，縱令被告就其抗辯事實不能舉證，或其所舉
    證據尚有疵累，亦應駁回原告之請求，此為舉證責任分擔之原則，最高法院十七
    年度上字第九一七號判例參照。本件被告既否認兩造就系爭土地有信託關係存在
    ，自應由原告就有此信託關係存在之事實負舉證責任。然查：
    （一）原告當庭自承卷附合資購買土地契約書乃委託土地代書代為繕寫，兩造僅
          於其上蓋章之情，而觀之該合資購買土地契約書，其上雖載有訴外人林瑞
          東與被告合資購買系爭土地之約定事項，然於各該約定事項下及增刪塗改
          處，與立契約書人欄所蓋用之印文乃為「林仁慈」、「林瑞東」，其上別
          無被告之印文，則該契約書究否為兩造所簽訂即有可疑。
    （二）證人林福琳即訴外人林瑞東之兄到庭證稱：系爭土地原為渠等兄弟所共有
          ，然因第二個弟弟欠款遭法院拍賣，遂由訴外人林瑞東、林仁慈合資再向
          拍定人買回，每人各分得四分地，當初訴外人林瑞東曾告知伊購買系爭土
          地，而欲向伊借錢，伊應允苟不足處即予借款，之後他們購買系爭土地，
          登記在何人名義、有無訂定契約，伊並不清楚，然訴外人林瑞東曾拿契約
          書給伊看，告訴伊系爭土地其與訴外人林仁慈兩人各二分之一，土地登記
          名義人為被告，伊旋即質疑為何只登記為被告之名義，訴外人林瑞東謂沒
          關係，訴外人林瑞東登記在被告名義，但其仍有二分之一，系爭土地現在
          使用現況一半由原告使用，一半由被告使用等語綦詳。被告雖否認證人林
          福琳之證詞，並舉證人林仁慈為證，然證人林仁慈為被告之父親，其證詞
          恐有偏頗之虞，況有關系爭土地之出資過程，被告迭稱係由其父林仁慈出
          資購買登記於伊之名義，而證人林仁慈卻證稱係由被告出資購買，不足處
          才由伊自農會借錢買回系爭土地登記予被告，彼等二人陳稱之情節相互矛
          盾，而系爭土地之現使用狀況為兩造各使用系爭土地之應有部分二分之一
          ，於原告使用之部分有一葬有訴外人林瑞東之墓地，有原告提出之照片十
          六張附卷可稽，且經本院履勘現場，並製有勘驗筆錄（見本院九十年七月
          十日訊問筆錄）在卷足憑，復為被告所不爭執，核與證人林福琳之證述情
          節大致相符，是證人林福琳之證詞較為可採，況被告亦當庭自承苟原告將
          土地徵收補償款新台幣（下同）一百餘萬元交付予伊，伊即無條件將系爭
          土地之應有部分二分之一移轉登記予原告公同共有等情（見本院九十年一
          月十五日言詞辯論筆錄），惟系爭土地應有部分二分之一之公告土地現值
          即高達三百零七萬四千元（見卷附土地登記簿謄本），苟原告所稱其等被
          繼承人林瑞東有出資二分之一購買系爭土地一事非真，被告焉會同意以一
          百餘萬元之價額換取系爭土地之應有部分之二分之一，是被告所辯系爭土
          地為其父出資購買一事，不足採信，堪信原告主張其等之被繼承人林瑞東
          曾出資二分之一之金額購買系爭土地等情為真。
    （三）然按信託關係者，係指信託人將財產移轉於受託人，使其成為權利人，並
          授與受託人超過約定經濟目的之權利，僅許可其於經濟目的範圍內行使權
          利，以達到當事人間一定目的之法律行為，最高法院六十二年度台上字第
          二九九六號、六十六年度台再字四十二號分別著有判例。申言之，受託人
          須於該經濟目的內負有為積極管理或處分財產之權限，而該經濟目的亦須
          為合法之目的，且信託人與受託人間有合意之效果意思，始足成立合法有
          效之信託行為。故信託關係之成立必須信託人授與受託人約定超過經濟目
          的之權利，並非將自己之財產，以他人名義登記，雙方間即當然有信託關
          係存在。本件系爭土地自六十七年買受後迄今長達近二十三年之久，訴外
          人林瑞東及被告均自任耕作於分管位置，所有權狀並由原告保管，亦為原
          告所自認，顯見原告從未授與被告超過約定經濟目的之權利，使其在該經
          濟目的範圍內負有為積極管理或處分財產之權限，以達到雙方間一定目的
          之法律行為。況參之卷附合資購買土地契約書上所蓋用之印文，及證人林
          福琳之證詞，足認系爭合資購買土地契約書乃由訴外人林瑞東、林仁慈所
          訂立，僅訴外人林仁慈為避免嗣後再次移轉登記需再花費土地登記之相關
          行政、稅捐等規費，遂以被告之名義登記，則據債之相對性可知，原告自
          不得執此合資購買土地契約書訴請被告履行移轉登記義務，此外原告復無
          法舉證證明其等之被繼承人林瑞東與被告間另有信託關係之意思合致存在
          ，其空言主張，要不足採信。
三、兩造間就系爭土地既無信託關係存在，已如前述，原告自無從對於不存在之契約
    關係為終止之意思表示，從而，原告主張終止信託關係，並據合資購買土地契約
    書第二條約定請求被告將系爭土地之應有部分之二分之一移轉登記予原告公同共
    有，為無理由，應予駁回。
四、本件判決基礎已臻明確，兩造其餘攻擊防禦方法及舉證，核於判決結果不生影響
    ，爰不一一審究，併此敘明。
五、據上論結，原告之訴為無理由，依民事訴訟法第七十八條判決如主文。
中      華      民      國    九十      年      九      月    二十四    日
                                臺灣雲林地方法院民事庭
~B法      官  陳秋如
右為正本係照原本作成
如對本判決上訴，應於判決送達後二十日內向本院提出上訴狀（須附繕本），並向本
院繳納上訴裁判費新台幣肆萬陸仟壹佰壹拾元後，本院始將本事件送上訴審審理。
中      華      民      國    九十      年      九      月    二十四    日
~B法院書記官  廖錦棟


司法院資訊處製作；財團法人民間司法改革基金會備份。
